臺灣高等法院刑事判決　　　　　　　　　　　　　九十二年度交上易字第五六○號
　　上　訴　人
　　即　被　告　甲○○
　　選任辯護人　張逸婷律師
　　　　　　　　黃世瑋律師
　　　　　　　　朱容辰律師
右上訴人因業務過失傷害案件，不服臺灣臺北地方法院九十年度交易字第四五號，中
華民國九十二年十月九日第一審判決（起訴案號：臺灣臺北地方法院檢察署八十九年
度偵字第一七七六五號），提起上訴，本院判決如左：
    主  文
原判決撤銷。
甲○○從事業務之人，因業務上之過失傷害人，處有期徒刑參月，如易科罰金以參佰
元折算壹日。
    事  實
一、甲○○係計程車司機，以駕駛營業小客車載運不特定人為業，為從事駕駛業務之
    人，於民國八十九年五月十八日上午近六時許，駕駛車牌號碼Ｅ八─○六八號營
    業小客車，沿臺北市○○○路○段由西往東方向行駛，行經該路段七十三號前（
    此係對向車道之車牌編號，莊連吉行向之車牌編號為雙號）時，應注意汽車在劃
    有分向限制線之路段，不得迴車，且迴車前應暫停並顯示左轉燈光或手勢，看清
    無來往車輛，並注意行人通過，始得迴轉，而依當時天候晴、有日間自然光線、
    路面狀況乾燥、無缺陷且視距良好，並無不能注意之情形，竟疏未於注意，而在
    劃有雙黃線即分向限制線之路段，違規暫停欲行迴轉，且車輪並已左偏，此時適
    有亦違反該路段內側車道劃設有「禁行機車」之指示，由乙○○騎乘之車牌號碼
    ＰＱＤ─九六二號重型機車，沿同路對向內側車道行駛而至該處，見狀閃煞不當
    致人車倒地滑行，造成乙○○受有左髖骨脫位合併股骨頭、髖臼受損及周圍韌帶
    部分斷裂之傷害。
二、案經被害人乙○○訴由臺北市政府警察局中山分局移送臺灣臺北地方法院檢察署
    檢察官偵查起訴。
    理  由
一、訊據被告甲○○矢口否認有何右揭犯行，辯稱略以：（一）其在長安東路上面從
    林森北路往新生北路之方向靠最外側車道行駛，因右方有路邊停車，遂往左駛至
    內側車道。是時同車道前方之號誌燈由綠轉紅，其乃減速停下，並無任何迴轉之
    行為。而其在很遠的時候，就看到告訴人乙○○的機車騎得很快，不知怎樣摔倒
    並滑到其車前。（二）肇事地點為臺北市○○○路○段七十三號前之位置，該地
    址係「七—十一」便利商店長新店，依據二十四小時便利商店運作方式，商品補
    給作業於清晨六時十五分左右進行，告訴人恐係為閃避停放路邊卸貨之貨車而自
    行滑倒。因告訴人既違規行駛於禁行機車之內側車道，發現有對向來車欲迴轉而
    有受碰撞之危險時，依人之生理反應作用，應會往外側車道方向閃躲。告訴人不
    為上開閃避行動，顯見當時其應有無法閃避動作之事由或障礙存在，即告訴人原
    行駛於外側車道，為超越、閃避外側車道上停車卸貨之貨車，而突然駛往內側車
    道，惟因車速過快，於驚見被告車輛後緊急煞車，致滑倒而受傷。（三）依事故
    現場圖以觀，在「Ｂ車（即被告車輛）行向」下載有「Ａ車駕駛（即告訴人）稱
    」，此外別無其他Ｂ車車痕跡證之記載，足證事故現場雙黃線處並未有Ｂ車車胎
    之壓痕，既無壓痕跡證，不可僅依據告訴人之陳述即認其有駕車違規迴轉之情事
    。（四）依據臺北市車輛行車事故鑑定委員會鑑定結果，認為無明確之跡證可研
    判被告車輛有違規情形云云。
二、惟查：
（一）右揭事實，業據告訴人指述綦詳，告訴人因而受有左髖骨脫位合併股骨頭、髖
      臼受損及周圍韌帶部分斷裂之傷害，亦有臺北市政府消防局九十二年三月十三
      日北市消勤字第○九二三○六二二六○○號函附救護記錄表在卷可參（見原審
      卷第一三○至一三一頁），並有臺北市馬偕紀念醫院診斷書證明書附卷足憑（
      見偵查卷第五頁），復有該院九十二年三月七日馬院醫骨字第九二○五五五號
      函稱：告訴人於八十九年五月十八日上午六時十九分至該院急診，主訴車禍受
      傷，左髖脫臼，於同年五月二十日施行左髖關節內部清創等情在卷可按（見原
      審卷第一二七頁）。
（二）有關本件車禍發生之情形：
    １觀諸告訴人指述之情節：
      (1)於八十九年五月十八日上午七時二十分許，在馬偕醫院由臺北市政府警察局
        松山分局交通分隊所為之交通事故談話紀錄表陳述：「我駕車戴安全帽沿長
        安東路東往西方向行駛內側車道，至肇事地點肇事前我車直行時，我看見前
        方壹拾公尺處有部營小客Ｅ八─○六八號沿長安東路西往東行駛，且在肇事
        處準備迴轉（西往西），我看見該車的輪子已轉向，但該車Ｅ八─○六八號
        的車頭還未超過雙黃線，我見狀煞車之後我車即滑倒……」（見偵查卷第十
        頁）。
      (2)於八十九年八月七日警訊時指稱：「當時我騎乘ＰＱＤ─九六二號重機車沿
        臺北市○○○路東往西行駛內車道，至長安東路一段七十三號前，突有對向
        （西往東）行駛之一部營小客車違規迴轉，我一發現立即緊急煞車，致機車
        倒地滑行撞及該營小客車，我身體亦多處受傷」（見偵查卷第四頁正、反面
        ）。
      (3)於偵查中指述：「是被告違規迴轉，我看見來不及才撞倒他，當時天快亮了
        ……。當時他迴車，我煞車，車滑倒，才撞到他的車子」（見偵查卷第二十
        頁反面）。
      (4)於原審稱：「事隔那麼久，我只記得對方突然從路邊迴轉出來，距離很近，
        我就緊急煞車後滑倒撞到他」「他是在我正面突然轉出來」（見原審卷第二
        ○四頁）、「（當時你有緊急煞車？）是的」「因為煞車倒地滑行，我們是
        沒有直接撞」等語（見原審卷第二○五頁）。
    ２對照道路交通事故補充資料表記載告訴人所騎乘之重型機車左側後視鏡斷裂、
      左側車身刮地痕之車損情況（見偵查卷第十一頁），而現場圖顯示：告訴人重
      機車刮地痕起點，位於長安東路一段七十三號前東向西有標示「禁行機車」之
      內側車道上，南距道路分向限制線○點一公尺，向西延伸長約八公尺後轉向西
      北方，尾端南距道路分向限制線○點七公尺（見偵查卷第八頁）等情以觀，足
      以佐證告訴人前揭所指：其在標示「禁行機車」之內側車道上騎乘機車，因對
      向車道行駛之被告欲於劃設有雙黃線路段違規迴車，告訴人見狀煞車而倒地並
      向前滑行等情無訛。
（三）雖被告辯稱：其當時駕車前行，並未迴轉，可能是告訴人為閃避停在路邊卸貨
      之小貨車，而向左駛入內側禁行機車之車道，因車速過快，於發現其車輛時已
      閃煞不及，而自行滑倒云云。然查：
    １肇事路段長安東路七十三號即「七—十一」便利商店長新店，縱被告所辯是時
      外側車道有小貨車卸貨，然依前揭所述現場告訴人機車之刮地痕地點緊鄰分向
      限制線，並非始於外側車道或內側車道中間位置，且告訴人亦始終陳述騎乘機
      車違規在該路段內側車道等情觀之，告訴人之機車倒地顯與外側車道有無卸貨
      之車輛無關。況本院依被告之請求，向上開「七—十一」便利商店長新店調取
      車禍發生時之錄影帶及查詢卸貨時間，經統一超商股份有限公司九十三年一月
      七日（九三）統超字第○一○號函復稱：錄影帶已不復留存，該門市之卸貨時
      間約略為每日之二時、四時、五時、十六時、二十三時、二十三時三十分（見
      本院卷第六二至六三頁），而本件車禍發生之時間並非該店之卸貨時間，告訴
      人亦於偵查中稱：「沒有卸貨小貨車」（見偵查卷第二十頁反面）。
    ２至被告雖經勘驗告訴人於八十九年九月二十二日之偵查錄音帶，而認告訴人所
      述：「天要亮了……只有他（指被告）的車」「（你騎的車道本就禁行機車？
      ）長安東路上沒有此禁行機車標誌，沒有，旁邊就是車子嘛……」（見原審卷
      第六八、七四頁），前後矛盾，顯係匿飾自身違規事實，所為指述顯然不實云
      云。惟既無證據證明當時路邊有卸貨之小貨車，且縱有卸貨之小貨車，亦與告
      訴人行駛內側車道在緊鄰分向限制線時倒地並無關係，已如前述。復依道路交
      通事故調查報告表（見偵查卷第八頁）及現場照片（見本院卷第五九頁）所示
      ，肇事路段二邊均有停車格，故卸貨之小貨車固有可能佔用到外側車道之部分
      路面，然告訴人於該日庭訊時明確陳稱並無卸貨之小貨車，則所謂旁邊有車子
      之語意，衡情非指卸貨之小貨車。而道路交通事故調查報告表記載：長安東路
      雙向內側車道均劃設有禁行機車之標線（誌）（見偵查卷第八頁），此亦經證
      人即當時到場處理本件車禍之臺北市政府警察局中山分局交通分隊警員陳明德
      證述：事故當時是禁行機車，現在已取消等情明確（見原審卷第一二二頁），
      則告訴人上開所述雖不無因圖免本身亦有違規行為而支吾其詞，惟尚無違情理
      。又證人即至現場處理本件車禍事故之臺北市政府警察局中山分局警備隊警員
      鄭德彰、實施救護之臺北市政府消防局隊員黃展建、陳孟璘於原審均證稱：因
      時間久遠，已不記得當時之情況（見原審卷第一○○至一○一頁、第一五七至
      一五九頁），均不足為被告有利之認定。
    ３被告所駕駛車輛於處理本件交通事故之警員到場前已先行離去，迨於八十九年
      六月十四日通知其到案說明並檢查所駕車輛車身時，車身無明顯碰撞之痕跡，
      當時製作之道路交通事故調查報告表上亦無被告所駕駛車輛之輪胎壓痕或其他
      跡證之記載，有前揭道路交通事故調查報告表、道路交通事故補充資料表（見
      偵查卷第十一頁）、交通事故車輛勘驗紀錄表（見偵查卷第十二頁）在卷可參
      ，並經證人陳明德警員證述屬實（見原審卷第一一九、一二三頁）。惟本件車
      禍係被告行駛至劃有雙黃線即分向限制線之肇事路段，暫停欲行違規迴轉，故
      被告車輛並無採取閃避或緊急煞車之措施，現場無被告車輛輪胎壓痕或其他跡
      證，並不違常情。況告訴人當時因見狀煞車及而先行失控倒地，兩車並未發生
      碰撞，已為其陳述在卷（見原審卷第二○五頁），則被告車輛無明顯之撞痕，
      亦為事理之常。而在劃設有雙黃線之路段不得迴車，被告於上開劃有雙黃線之
      路段迴車，即屬違規，縱其尚未超越雙黃線即使告訴人之機車因煞車而失控倒
      地，仍無解於其違規肇事之責。
    ４另被告於八十九年六月十四日交通事故談話紀錄表、八十九年八月七日警訊時
      均表示：當其沿長安東路由西向東內側車道行駛，至該路一段七十三號前時因
      紅燈臨停，突見對向車道有部機車為閃避同向停車卸貨之小貨車，而失控滑倒
      在其車前，於交通事故談話紀錄更陳稱：當時同車道前方尚有一部自用轎車遇
      紅燈暫停，其也尾隨停下云云（見偵查卷第四至五頁、第二十頁反面）。而依
      地圖（見原審卷第一七八頁）及現場照片（見本院卷第五九頁）所示，被告行
      向前方即長安東路一段五十二巷交岔口，並設有燈光號誌，則被告雖有在接近
      路口時準備停車之可能。但駕駛人因當時人車較少，而在路段迴車亦有可能，
      是不能以接近交岔路口，即可認為被告必定無迴車之可能。
    ５又告訴人於原審雖陳稱：其看到被告車輛時，已經整輛車在其車道，故其才會
      煞車云云（見原審卷第二○六頁），與前於交通事故談話紀錄表所稱：其看到
      被告車輛準備迴轉，車輪已轉向，但車頭還未超過雙黃線（見偵查卷第十頁）
      之情形明顯不同。惟徵諸案發當時對於現場情況之記憶較清晰，事後於原審所
      指上情不過在於強調被告所駕車輛確有迴車而已，而於表達上較為鋪張。另被
      告又以告訴人之機車是向左傾倒，但告訴人煞車果係為了閃避當時在左方待迴
      轉之被告車輛，則依人體之正常反應，應該會倒向右方之較安全地帶，而非向
      左傾斜滑倒云云（見本院卷第五四頁）。然機車以前後二輪直立以行駛，於緊
      急煞車後倒在何方，涉及駕駛人於該瞬間操控之力道、方向及本身之平衡感等
      諸多因素，而被告在分向限制線迴轉係違規且逆向，為一般正常用路者難以預
      料，實難以一時之間緊急煞車反應之結果是機車左倒，即指其目的並非閃避在
      左側欲迴轉之被告車輛。
（四）按汽車迴車時，在設有禁止迴車標誌或劃有分向限制線之路段，不得迴車，又
      汽車迴車前，應暫停並顯示左轉燈光或手勢，看清無來往車輛，並注意行人通
      過，始得迴轉；本件車禍發生時所適用之八十九年三月二十四日道路交通安全
      規則第一百零六條第二款、第五款分別定有明文，被告自應遵守上開規定。依
      道路交通事故調查報告表所載，肇事當時天候晴、有日間自然光線、路面柏油
      、乾燥、無缺陷、無障礙物、視距良好等情，並無不能注意情事，被告行經上
      開劃有分向限制線路段違規迴轉，又疏未注意看清對向車道前方並無來車即冒
      然搶先左偏迴轉，可見未遵守上開規定而有過失至明。至本件肇事責任經臺北
      市車輛行車事故鑑定委員會鑑定及臺北市交通局覆議結果，前者認被告稱當時
      其無迴轉之意圖及未曾與告訴人機車發生碰撞，再參照警方勘驗紀錄記載被告
      車輛無明顯碰撞痕跡，而無法研判被告是否為本案肇事車輛（見原審卷第十七
      頁），後者以雙方就肇事情形各執一詞，被告車輛無明顯碰撞痕跡，雙方肇事
      後均未保留現場，亦無目擊證人目睹肇事情形何者所述為真，因資料不足，無
      法製作覆議意見（見原審卷第一八六頁）。惟經綜合事證可資認定被告確有過
      失，上開鑑定意見並無足採。
（五）又按道路交通安全規則中所稱之汽車指在道路上不依軌道或電力架線而以原動
      機行駛之車輛（包括機器腳踏車），前項第一款所指之汽車，如本規則同一條
      文或相關條文就機器腳踏車另有規定者，係指除機器腳踏車以外四輪以上之車
      輛，道路交通安全規則第二條第一項第一款、第二項定有明文。而依同前規則
      第九十條及道路交通標誌標線號誌設置規則第一百七十八條規定，駕駛人駕駛
      汽車（含機車），駕駛人應遵守道路交通標誌、標線、號誌之指示，「禁行機
      車」標誌用以告示本車道禁止機器腳踏車通行。是告訴人在劃設禁行機車之標
      線之內側車道行駛，因閃避欲跨越在分向限制線迴轉之被告車輛而煞車致失控
      倒地並滑行，顯有違上開規定。至被告雖另認告訴人若非高速疾馳，不致於十
      公尺之近距離煞車而有滑倒之情形；且告訴人如非未注意車前狀況，不可能會
      煞車來不及云云。惟依告訴人於交通事故談話紀錄表所述：於其行經肇事路口
      ，約距離十公尺時發現被告迴車（見偵查卷第十頁），於原審陳稱：事隔已久
      ，只記得被告突然從路邊迴轉出來，距離很近，可能不到十公尺，其緊急煞車
      後滑倒等情（見原審卷第二○四、二○五頁）。而被告欲在上開地點突然迴轉
      ，顯非正常行向，告訴人一時驚見，縱有閃避失當而機車失控，亦無解於被告
      之過失，自不得無任何事證即指告訴人亦有上開違規行為。另被告以告訴人在
      禁行機車之車道違規駕駛，被告應受信賴原則之保護云云，然其本身駕車既有
      過失，自無據引上開原則解免過失罪責之餘地。
（六）綜上所述，本件事證明確，被告所辯核屬事後避就之詞，委無可採，其犯行堪
      以認定。
三、被告以駕駛營業小客車維生，為從事駕駛業務之人，經其供明在卷，核係犯刑法
    第二百八十四條第二項前段從事業務之人因業務上過失傷害人罪。又被告於肇事
    後，雖待救護人員前往現場處理並將告訴人送醫後始行離去，此為告訴人於交通
    事故談話記錄表所是認（見偵查卷第十頁）。然被告並未於有權偵查犯罪權限之
    警員前往車禍現場或告訴人就醫醫院處理時在場，並向該員承認其為肇事人而願
    接受裁判，亦經證人楊來助警員證述明確（見原審卷第一○三頁），並有其填具
    之自首調查表所載之情況在卷可參（見偵查卷第十三頁）。嗣告訴人向臺北市政
    府警察局中山分局提出告訴，被告經傳喚到案說明案情，復由被告在警訊及偵審
    中均矢口否認有與告訴人之機車發生擦撞等情觀之，可認被告於事故發生後向處
    理之警員陳述肇事經過，並未有接受裁判之意，是被告並不合於刑法第六十二條
    前段所定對於未發覺之犯罪自首而接受裁判之要件。
四、原審認被告所犯罪證明確，予以論罪科刑，固非無見。惟查：（一）本件車禍發
    生於八十九年五月十八日，原判決於理由欄內竟記載引用八十九年九月十四日修
    正之道路交通安全規則第一百零六條第二款、第五款之規定，為認定被告行為時
    所應遵守適用之依據（見原判決第七頁），顯有疏誤。（二）原判決於事實欄內
    記載：告訴人疏於注意車前狀況並採取必要之安全措施（見原判決第二頁），然
    於理由欄內認定：告訴人雖已注意車前狀況，但並未隨時採取必要之安全措施；
    又於事實欄及理由欄(一)至(三)認定告訴人當時見狀「閃避不及」，惟於理由欄(四)又
    認定告訴人「閃避不當」（見原判決第八頁），事實之認定與理由之記載不相一
    致，且理由說明之本身亦自相矛盾。（三）現場長安東路一段七十三號前由西即
    東行向，於長安東路一段五十二巷口有交岔路口，並有紅綠燈與行人穿越道（見
    原審卷第一七八頁、本院卷第五九頁）。原判決僅憑道路交通事故調查報告表上
    所圖繪之現場部分位置，誤認該處為一般雙向直行車道，並非設有行車號誌之交
    岔路口（見原判決第五頁），所為認定亦與實際現場不符。被告上訴，否認過失
    犯行，雖無理由，惟原判決既有可議，自應由本院予以撤銷改判。審酌被告與告
    訴人之過失程度、被告犯後矢口否認過失、迄今尚未與告訴人就民事賠償達成和
    解等一切情狀，量處如主文所示之刑。又被告行為後，刑法第四十一條業於九十
    年一月十日經總統修正公布，於同年一月十二日生效施行，依刑法第二條第一項
    前段之規定，並參最高法院二十四年度總會決議（二）意旨，應適用修正後之刑
    法第四十一條第一項之規定，諭知易科罰金之折算標準。
據上論斷，應依刑事訴訟法第三百六十九條第一項前段、第三百六十四條、第二百九
十九條第一項前段、刑法第二條第一項前段、第二百八十四條第二項前段、第四十一
條第一項、罰金罰鍰提高標準條例第一條前段、第二條，判決如主文。
本案經檢察官郭弘佑到庭執行職務。
中　　　華　　　民　　　國　　九十三　　年　　　二　　　月　　 十三 　　日
                              臺灣高等法院交通法庭
                                  審判長法  官  楊　照　男
                                        法  官  陳　炳　彰
                                        法  官  王　詠　寰
右正本證明與原本無異。
不得上訴。
                                        書記官  駱　麗　君
中　　　華　　　民　　　國　　九十三　　年　　　二　　　月　　 十三 　　日
附錄：本案論罪科刑法條全文
刑法第二百八十四條
因過失傷害人者，處六月以下有期徒刑、拘役或五百元以下罰金，致重傷者，處一年
以下有期徒刑、拘役或五百元以下罰金。
從事業務之人，因業務上之過失傷害人者，處一年以下有期徒刑、拘役或一千元以下
罰金，致重傷者，處三年以下有期徒刑、拘役或二千元以下罰金。
